# 陈版，关于企业合并中产生的商誉看看哪里出现了问题

提问人：lumeiyao 时间：2011-04-02 10:12:00
2010 年会计准则讲解P280 【例21—7】甲公司2×10 年 2 月 1 日 取得了乙公司20%的股权，支付的现金为 3000 万元(公允 价值) ，取得投资时乙公司可辨认净资产公允价值为 14000 万元。2×10 年 7 月 31 日，甲公司另支付 现金 8000 万元取得了乙公司40%的股权，两项合计能够对乙公司实施控制；当日，甲公司持有的乙公 司20%股权的公允价值为 4000 万元，账面价值为 3500 万元。购买日乙公司可辨认净资产公允价值为 18000 万元 。 (1)对于购买日(2×10 年 7 月 31 日)之前，甲公司持有的乙公司20%股权投资可能存在以下三种 情形： 一是对乙公司不具有控制、共同控制和重大影响，且在活跃市场中没有报价、公允价值不能可靠 计量，甲公司在取得该股权投资时应当按照《企业会计准则第 2 号----长期股权投资》将该股权投资 确认为长期股权投资，并采用成本法核算。 二是对乙公司不具有共同控制和重大影响，但在活跃市场中有报价、公允价值能够可靠计量，甲 公司在取得该股权投资时应当按照《企业会计准则第 22 号----金融工具确认和计量》将该股权投资 确认为可供出售金融资产，其公允价值变动计入了资本公积人，构成甲公司的其他综合收益。 三对乙公司具有共同控制或重大影响，按照《企业会计准则第 2 号----长期股权投资》将该股权 投资确认为长期股权投资，并采用权益法核算，应享有乙公司除净利润以外的利得或损失的份额计入 了其他综合收益。 在甲公司的个别财务报表中，应当以所持有的乙公司20%股权投资的账面价值与新取得的40%股 权投资所支付对价之和，作为该项长期股权投资的初始投资成本，从购买日(2×10 年 7 月 31 日)开始 直接采用成本法核算，不需要对原来账面价值(如第二种情形下可供出售金融资产在该日的账面价值 或第三种情形下权益法核算的长期股权投资在该日的账面价值)按照成本法进行追溯调整。 在上述第二和第三种情形下，甲公司持有的乙公司20%股权通常会涉及其他综合收益，甲公司在 购买日(2×10 年 7 月 31 日)暂不对其他综合收益中与乙公司20%股权相对应的部分进行处理，应当在 未来处臵对乙公司的股权投资时，按照处臵股权投资的比例将其他综合收益中与所处臵投资相对应比 例的部分转为处臵当期的投资收益。 (2)计算达到企业合并时应确认的商誉 原持有20%股份应确认的商誉=30 000 000-140 000 000×20%=2 000 000(元) 进一步取得40%股份应确认的商誉 =80 000 000-180 000 000×40%=8 000 000(元) 合并财务报表中应确认的商誉 =2 000 000+8 000 000=10 000 000(元) (3) 对于购买之前持有的被购买方的股权，按照该股权在购买日的公允价值进行重新计量 甲公司在编制购买日(2×10 年 7 月 31 日)或当期的合并财务报表时，应当对购买日之前持有的乙 公司20%的股权按照其在购买日的公允价值进行重新计量(4000 万元)，公允价值与该20%的股权在购 买日的账面价值(假定该20%股权投资属于上述第二种情形，即 3500 万元)之间的差额(4000 万元-3500 万元=500 万元)计入当期投资收益。由于该20%股权投资属于上述第二种情形，因此还涉及其他综合 收益问题。甲公司其他综合收益中与该20%股权投资相关的部分(3500 万元-3000 万元=500 万元)也应 当计入当期投资收益。 甲公司在购买日或当期合并财务报表附注中，还应当披露其在购买日之前持有的乙公司20%股权 在购买日的公允价值(4000万元)、按照公允价值重新计量产生的有关利得金额 500 万元)。
按照上述做法，合并报表中购买日长期股权投资账面价值=3500+8000+500=12000（其中 500 是调整的购买日原持有的20%股权公允价值与账面价值的差额部分）。 购买日少数股东权益=18000 40%=7200 万元 因此合并报表中的商誉 =12000+7200-18000=1200万元。 也可以验算一下，根据解释 4 号，原持有的股权的账面价值已经调整为购买日的公允价值 4000 万元，新增加的股权部分购买日的公允价值为 8000 万元，购买日被投资方的净资产公允价值为 18000 ，因此商誉 =4000+8000-18000 60%=1200万元。
但是根据合并报表商誉应为单项交易产生的商誉之和为 1000 万元。
是否此处存在错误？
[ 本帖最后由 lumeiyao 于 2011-4-2 10:13 编辑 ]

回答人：chenyiwei
《讲解 2010 》的例题21—7是存在错误的。在解释 4 号第三条生效之后，分步购买实现非同一控制下企业合并的商誉不再是各单项交易中所确认的商誉之和，而应当按以下公式计算： 购买方在购买日确认的商誉（或计入损益的金额）＝所转移的对价于购买日的公允价值＋分步购买中购买方原在被购买方中持有的权益于购买日的公允价值－被购买方可辨认净资产于购买日的公允价值×购买方增持股权后的持股比例

回答人：chenyiwei
回复 报纸 快枪 的帖子现在看来《讲解 2010 》中与解释 4 号第三、第四条相关的举例（例 3 － 19 、 3 － 20 、 21 － 7 等）也存在或多或少的问题，使用时要小心。而且这些内容在前段时间讨论过的《讲解 2010 》第 43 页更新的那一版中并未作出修改。

回答人：chenyiwei
回复 地板 daikan 的帖子不是的，而是完全重新计算与母公司增持后所持的全部权益整体相关的商誉或负商誉。此问题以前已经讨论过较多，你可以搜索一下本版面上以前的讨论。